【裁判字號】    96,簡上,600
【裁判日期】    970403
【裁判案由】    清償借款
【裁判全文】
臺灣臺北地方法院民事判決             96年度簡上字第600號
上  訴  人  乙○○
            甲○○
被  上訴人  丙○○
上列當事人間請求清償借款事件，上訴人對於中華民國96年10月
11日臺灣臺北地方法院臺北簡易庭96年度北簡字第39890號第一
審判決提起上訴，本院於97年3月19日言詞辯論終結，判決如下
：
    主  文
原判決廢棄。
被上訴人在第一審簡易之訴及假執行之聲請均駁回。
第一、二審訴訟費用由被上訴人負擔。
    事實及理由
一、被上訴人主張：(一)上訴人二人共同經營瑞鴻國際服飾有限公
    司（下稱瑞鴻公司），由上訴人乙○○擔任董事。上訴人二
    人於民國95年2月3日以公司資金短期周轉為由，向被上訴人
    借款新臺幣（下同）50萬元，被上訴人匯款至上訴人二人指
    定帳戶後，上訴人乙○○始交付被上訴人以瑞鴻公司為發票
    人、發票日95年2月10日、面額50萬元之支票一紙以為清償
    。該支票屆期經被上訴人提示未獲兌現，上訴人甲○○復又
    以資金調度為由商請被上訴人延長清償期，經被上訴人同意
    後上訴人甲○○持票號QL0000000、QL0000000號、發票日95
    年4月12日、95年4月22日、面額各為311,416元、20萬元之
    支票二紙予被上訴人，以為清償債務，其中超額部分（即
    11,416元）充作自借款日起至95年4月12日止之利息，而上
    開二紙支票屆期，經被上訴人提示亦未獲兌現，期間經被上
    訴人多次催討，上訴人除已清償之20萬元外，迄今尚積欠借
    款共311,416元未償還。(二)被上訴人與瑞鴻公司沒有往來，
    不會借錢給該公司，被上訴人是基於與上訴人間朋友的情誼
    而借予系爭款項，瑞鴻公司未通知被上訴人參加債權人會議
    ，被上訴人借錢予個人，也沒有必要參加瑞鴻公司之債權人
    會議。爰依法請求上訴人連帶清償所欠借款等語。求為判決
    命上訴人應連帶給付被上訴人311,416元，及自95年4月12日
    起至清償日止，按年息5%計算之利息，及供擔保宣告假執行
    之判決。
二、上訴人則以：(一)系爭借款之借款人是瑞鴻公司，借款之初包
    括上訴人在內之三名股東到被上訴人處，提及瑞鴻公司週轉
    不靈，有資金缺口，再經被上訴人貸與50萬元，所借款項亦
    用於瑞鴻公司，故性質為公司借款並非個人借款，而瑞鴻公
    司解散後於95年4月21日召開債權會議，會議之後即依債權
    會議決議將債權金額之四成匯款予被上訴人，債權既已清償
    ，被上訴人理應不得在向瑞鴻公司或上訴人為任何債權主張
    或請求。(二)被上訴人所提系爭支票係以瑞鴻公司為發票人，
    上訴人並非發票人，系爭債務之債務人為瑞鴻公司，被上訴
    人應以瑞鴻公司為起訴對象。(三)借款人瑞鴻公司係有限公司
    ，上訴人僅為股東之一，持有股份各佔全部出資額三分之一
    ，依公司法之規定，上訴人僅就瑞鴻公司債務三分之一額度
    範圍內有清償責任，超出部分並不負責，被上訴人逾上訴人
    出資額部分無請求權，被上訴人之訴顯無理由等語，資為抗
    辯。
三、原審判命上訴人應給付被上訴人311,416元，及自95年4月12
    日起至清償日止，按年息5%計算之利息；並依職權宣告假執
    行。上訴人不服提起上訴，聲明：原判決不利上訴人部分廢
    棄；上開廢棄部分，被上訴人在第一審之訴及假執行之聲請
    均駁回。
四、兩造不爭執之事實：被上訴人於95年2月3日匯款50萬元到瑞
    鴻公司帳戶；本件50萬元借款日起至95年4月12日止之利息
    為11,416元；被上訴人於95年5月15日受償20萬元。
五、本件被上訴人請求上訴人清償借款，上訴人則為上開抗辯，
    故本件主要爭點在於上訴人是否為借款人？按當事人主張有
    利於己之事實者，就其事實有舉證之責任，此為民事訴訟法
    第277條前段所明定。又按民事訴訟如係由原告主張權利者
    ，應先由原告負舉證之責，若原告先不能舉證，以證實自己
    主張之事實為真實，則被告就其抗辯事實即令不能舉證，或
    其所舉證據尚有疵累，亦應駁回原告之請求；請求履行債務
    之訴，除被告自認原告所主張債權發生原因之事實外，應先
    由原告就其主張此項事實，負舉證之責任，必須證明其為真
    實後，被告於其抗辯事實，始應負證明之責任，此為舉證責
    任分擔之原則，有最高法院17年上字第917號、43年台上字
    第377號判例可稽。本件上訴人否認其為借款人，依前揭說
    明，自應由被上訴人就上訴人為系爭借款之借款人，負舉證
    責任。經查：(一)被上訴人以其與瑞鴻公司之間並無往來，不
    可能貸與金錢，惟借貸關係雙方有無往來與其間是否成立借
    貸關係無關，是僅憑被上訴人與瑞鴻公司沒有往來，並不能
    積極證明被上訴人是借款給上訴人。(二)上訴人陳稱借款前曾
    向被上訴人表明是瑞鴻公司週轉不靈，為被上訴人所不否認
    （見上訴卷第52頁筆錄），足徵上訴人已經表明是瑞鴻公司
    需要資金；系爭借款50萬元係匯款至瑞鴻公司在華南商業銀
    行帳戶，而非上訴人個人帳戶（見原審卷第7頁），是上訴
    人並未收到借款；上訴人陳翰竹與乙○○均為瑞鴻公司股東
    ，且為先後任負責人，為兩造所不爭執，故上訴人有權為瑞
    鴻公司處理借款事務，本件被上訴人既主張上訴人係以個人
    身分借款，就此應舉證以實其說，不能以上訴人出面借款，
    遽以認定借款人是上訴人個人而非為瑞鴻公司借款；再者，
    兩造就系爭借款50萬元係用於瑞鴻公司資金缺口，亦無爭執
    ，自不能僅憑被上訴人主觀陳詞率而認定上訴人是借款人。
    (三)系爭借款以發票人為瑞鴻公司之支票作為清償方法，若屬
    私人借款，衡情應簽發以個人為發票人之票據或者在還款票
    據背書，惟被上訴人所持支票既非上訴人所簽發，該支票亦
    未經上訴人背書，亦與一般個人借貸常情不符。再觀諸上訴
    人乙○○傳給被上訴人之簡訊內容略以「『公司』決定清算
    ，預計月底註銷，欠款5/30前全數清償。放心。」、「我們
    下禮拜還會有幾次債權會要開。順利的話可以先還你一部分
    現金。不會讓你有任何損失。」、「請把票寄到黃謙恩律師
    事務所」，上訴人表明系爭借款之借款人是公司，而被上訴
    人並無表示反對。(四)綜上，被上訴人未能舉證證明上訴人為
    系爭款項之借款人，參酌上開判例意旨其請求上訴人清償借
    款為無理由。
六、從而，被上訴人本於借貸之法律關係，請求上訴人給付311,
    416元及自95年4月12日起至清償日止，按年息5%計算之利息
    ，為無理由。原審判命上訴人如數給付，並依職權為假執行
    之宣告，尚有未洽，爰由本院予以廢棄，改判如主文第二項
    所示。
七、據上論結，本件上訴為有理由。依民事訴訟法第436條之1第
    3項、第450條、第78條，判決如主文。
中    華    民    國    97    年    4     月    3     日
                    民事第五庭審判長法  官   薛中興
                                    法  官   吳佳薇
                                    法  官   林妙黛
以上正本係照原本作成。
本判決不得上訴。
中    華    民    國    97    年    4      月   10     日
                                    書記官    陳怡君


司法院資訊處製作；財團法人民間司法改革基金會備份。
